【裁判字號】    96,重訴,228
【裁判日期】    971204
【裁判案由】    侵權行為損害賠償
【裁判全文】
臺灣高雄地方法院民事判決             96年度重訴字第228號
原      告  丙○○
訴訟代理人  李慶榮律師
複代理人    許泓琮律師
被      告  甲○○
            桂華營造股份有限公司
法定代理人  丁○○
共      同
訴訟代理人  侯永福    律師
複代理人    莊雯琇    律師
上列當事人間侵權行為損害賠償事件，本院於民國97年11月20日
言詞辯論終結，判決如下：
    主  文
原告之訴及其假執行之聲請均駁回。
訴訟費用由原告負擔。
    事實及理由
一、按訴狀送達後，原告不得將原訴變更或追加他訴，但擴張或
    減縮應受判決事項之聲明者，不在此限，民事訴訟法第255
    條第1 項第3 款定有明文。本件原告依據侵權行為法律關係
    ，原起訴請求被告應連帶給付原告新台幣（下同）9,168,73
    3 元及自起訴狀繕本送達翌日起至清償日止按年息百分之5
    計算之利息。嗣於訴狀送達後，依同一之原因事實及請求權
    基礎，變更請求聲明：被告應連帶給付原告9,148,511 元及
    自民國96年1 月24日起至清償日止，按年息百分之5 計算之
    利息。原告上開訴之變更，核屬減縮應受判決事項之聲明，
    合於上開規定，應予准許。
二、原告起訴主張：被告甲○○受僱於被告桂華營造股份有限公
    司（下稱桂華公司）擔任司機，於94年2 月5 日下午1 時45
    分許，駕駛車牌號碼E2-2492 號自用小貨車載運瀝青前往工
    地執行業務，沿高雄市○鎮區○○街由東往西方向行駛至瑞
    南街62號前，欲自原行駛之車道跨越行車分向線向左後方迴
    轉時，疏未注意往來車輛，即逕行向左後方迴轉，適有原告
    騎乘車牌號碼MMF-108 號重型機車，沿同街在被告甲○○所
    駕駛車輛後方行駛，見狀避煞不及而發生擦撞，原告因而人
    車倒地，受有背、肩、臀、左手、雙膝、右踝等多處擦挫傷
    及頸部脊髓損傷等傷害，經送醫急救，現仍四肢癱瘓，日常
    生活完全需他人照護，已無回復之可能。被告甲○○過失侵
    害他人權利、駕駛汽車加損害於他人，應負損害賠償責任。
    又被告桂華公司係被告甲○○之僱用人，被告甲○○因執行
    職務不法侵害他人權利，被告桂華公司應與被告甲○○連帶
    負損害賠償責任。爰依民法第184 條第1 項、第188 條第1
    項、第191 條之2 、第193 條第1 項、第195 條第1 項之規
    定，請求被告連帶賠償下列損害：(1)醫療費用：55,355元、
    (2)增加生活上支出（購買輪椅、頸圈）：4,098 元、(3)喪失
    勞動能力：6,089,058 元(4)精神慰撫金：3,000,000 元，並
    聲明：(一)被告應連帶給付原告9,148,511 元及自96年1 月24
    日起至清償日止，按年息百分之5 計算之利息；(二)願供擔保
    ，請准宣告假執行。
三、被告則以：原告騎乘機車違規行駛於快車道上，且系爭道路
    交通事故地點係屬「道路修理地段」應不得超車，原告違規
    行駛於快車道上又違規超車，乃系爭道路交通事故之肇事主
    因，被告並無過失。縱使被告甲○○有過失，應係原告之過
    失比例較高。此外，原告因系爭交通事故所受之傷害應僅限
    於擦挫傷部分，原告現雖呈四肢癱瘓狀態，惟與系爭交通事
    故無相當因果關係，此外，原告請求勞動能力之損失及精神
    慰撫金均屬過高等語為辯，並均聲明：(一)原告之訴駁回。(二)
    如受不利判決，願供擔保請准宣告免為假執行。
四、兩造不爭執事項：
  (一)被告甲○○受僱於被告桂華公司擔任司機，於94年2 月5日
    下午1 時45分許，駕駛車牌號碼E2-2492 號自用小貨車載運
    瀝青前往工地執行業務，沿高雄市○鎮區○○街由東往西方
    向行駛至瑞南街62號前，欲自原行駛之車道跨越行車分向線
    向左後方迴轉時，適有原告騎乘車牌號碼MMF-108 號重型機
    車，沿同路段在被告甲○○所駕駛之車輛後方駛至而發生擦
    撞，原告因而人車倒地，受有背、肩、臀、左手、雙膝、右
    踝等多處擦挫傷。
  (二)被告甲○○因系爭交通事故經本院刑事庭以96年度交易字第
    38號判決依業務過失致重傷罪判處有期徒刑3 月，嗣由台灣
    高等法院高雄分院（下稱高雄高分院）刑事庭以96年度交上
    易字第82號判決依業務過失傷害罪判處有期徒刑3 月，並減
    刑為有期徒刑1 月又15日。
  (三)原告已領取強制汽車責任險理賠金1,500,511元。
五、本件爭執事項：
  (一)被告甲○○就系爭交通事故之發生有無過失？原告之過失比
    例為何？被告是否應連帶負損害賠償責任？
  (二)原告因系爭交通事故受傷之範圍為何？原告現呈四肢癱瘓狀
    態與系爭交通事故有無因果關係？
  (三)原告各項損害賠償請求有無理由？其得請求之金額為何？
  (四)原告是否與有過失？其過失比例為何？
  (五)被告主張損益相抵有無理由？
六、得心證理由：
  (一)被告甲○○就系爭交通事故之發生有無過失？原告之過失比
    例為何？被告是否應連帶負損害賠償責任？
  1.按汽車、機車或其他非依軌道行駛之動力車輛，在使用中加
    損害於他人者，駕駛人應賠償因此所生之損害。但於防止損
    害之發生，已盡相當之注意者，不在此限，民法第191 條之
    2 定有明文。其立法理由係因近代交通發達，而因動力車輛
    肇事致損害人之身體或財產者，日見增多，乃增定本條，凡
    動力車輛在使用中加損害於他人者，駕駛人即應賠償因此所
    生之損害。亦即以舉證責任倒置之方式，由法律推定駕駛人
    侵害他人之行為係出於過失，倘駕駛人欲主張免責事由，則
    須證明其對於防止損害之發生，已盡相當之注意，積極為防
    止損害之發生而有所作為，仍不免發生損害。準此，原告依
    民法第191 條之2 規定，請求動力車輛之駕駛人即被告甲○
    ○賠償損害時，僅須證明其損害係因被告甲○○使用該動力
    車輛時，侵害其權利，亦即損害之發生與被告甲○○使用動
    力車輛之間有因果關係即可，至被告甲○○於交通事故之發
    生，是否有過失，則不待原告舉證。
  2.被告甲○○於94年2 月5 日下午1 時45分許，駕駛車牌號碼
    E2-2492 號自用小貨車載運瀝青前往工地執行業務，沿高雄
    市○鎮區○○街由東往西方向行駛至瑞南街62號前，欲自原
    行駛之車道跨越行車分向線向左後方迴轉時，適有原告騎乘
    車牌號碼MMF-108 號重型機車，沿同路段在被告甲○○所駕
    駛之車輛後方駛至而發生擦撞等情，業據兩造所不爭執，此
    部分事實，已堪認定。則依前述說明，被告甲○○就系爭交
    通事故之發生已經屬推定有過失，被告甲○○自應舉證證明
    其對於防止損害之發生，已盡相當之注意。
  3.被告甲○○雖辯稱其於系車交通事故發生當時正減速準備迴
    轉，但尚未開始迴轉，並有顯示方向燈，且從現場照片及被
    告甲○○駕駛之車輛受損位置，足見當時係原告騎乘機車行
    駛於快車道欲自被告甲○○駕駛之車輛左後方超車而發生擦
    撞云云。惟查：
    (1)系爭交通事故發生後並未經司法警察到場繪製道路交通事
      故現場圖、製作談話筆錄、拍攝現場照片，惟系爭道路交
      通事故現場西向東方向車道當時正進行施工，道路分向線
      並放置有三角椎等情，此為兩造所不爭執，並有事後拍攝
      之現場照片可參（偵卷第14頁下方照片），此部分事實，
      應可認定。而當時原告駕駛機車行駛於快車道之事實，業
      經證人乙○○於刑事案件偵查、審理時證述明確，亦可認
      定。又觀之本件被告甲○○駕駛之車輛受損位置係在該車
      左後輪上方之左後車身，有照片為證（偵卷第15頁背面）
      ，足見被告甲○○當時駕駛之車輛已開始向左偏離，否則
      以原告當時行駛於快車道，道路分向線又設置有三角椎之
      情況下，靠近道路分向線行駛之空間甚狹，衡情，原告應
      無利用此空間超車之理。此外，證人乙○○證稱：事故發
      生時，原告並未衝撞道路分向線上之三角椎等語（本院卷
      第139 頁），足見，兩車碰撞地點應在快車道靠近慢車道
      之處，蓋道路分向線既設有三角椎，三角椎又是因道路施
      工臨時擺放之路障，於兩車碰撞，原告人車倒地後，豈有
      不連帶衝撞路旁三角椎之理。準此，系爭車禍係被告甲○
      ○駕駛車輛已開始由快慢車道交接處開向左偏，以致騎乘
      機車行駛於快車道之原告見狀避煞不及而發生碰撞等情，
      應可認定。
    (2)按機器腳踏車行駛之車道，應依標誌或標線之規定行駛；
      無標誌或標線，在已劃分快慢車道之道路，雙向道路得在
      最外側快車道及慢車道行駛；單行道道路得在慢車道及與
      慢車道相鄰之快車道行駛，道路交通安全規則第99條第1
      項第2 款定有明文。系爭道路交通事故地點為高雄市○鎮
      區○○街，該街為寬約13.4公尺之道路，道路中間畫有行
      車分向線（黃虛線），有分隔寬為3.5 公尺之快車道2 個
      ，3.2 公尺之慢車道2 個，有道路交通事故現場圖（偵卷
      第105 頁）、照片（偵字卷第14至15頁、第33、49頁）存
      卷可稽，兩造對此均不爭執（本院卷第149 、150 頁）。
      系爭道路交通事故地點之行車分向線分隔兩邊，兩邊各有
      1 個快、慢車道乙節，堪予認定。則依前述規定，此種標
      線之路段，機車可行駛於快車道，亦無疑義。原告當時雖
      係騎乘機車行駛於快車道，惟並無違反道路交通安全規則
      第99 條 第1 項第2 款之規定，被告辯稱原告違規行駛於
      快車道云云，並無可採。
    (3)證人乙○○雖於刑事案件一審審判時證稱：被告甲○○當
      時有打方向燈等語，惟其於本院又改稱：（當初有無看到
      甲○○打方向燈？）我不確定等語（本院卷第139 頁背面
      ）。其翻異前詞，是否屬實，已有可疑，被告甲○○辯稱
      其於左轉前有顯示方向燈云云，自難採信。
    (4)按汽車迴車前，應暫停並顯示左轉燈光或手勢，看清無來
      往車輛，並注意行人通過，始得迴轉，道路交通安全規則
      第106 條第5 款定有明文。被告甲○○於刑事案件一審準
      備程序中自陳：伊當時於迴車前，並未暫停等語（交易卷
      第14頁），核與證人乙○○於刑事案件一審審理時證稱：
      被告在迴車前並無暫停等語（交易卷第34頁）相符。從而
      ，被告駕車迴轉前，未依上揭交通規則先暫停，而逕行迴
      轉之違規事實，洵堪認定。而當時情形天候晴朗、日間有
      自然光線、視距良好等情，業據證人乙○○證述在卷（交
      易卷第34頁），且被告甲○○並無不能注意之情事，詎其
      竟未注意及此，於迴車前未暫停看清有無來往車輛，即逕
      行向左後方迴轉，原告行駛於快車道對於被告甲○○未暫
      停且未顯示方向燈即開始左轉並無法預見而採取必要措施
      ，原告就系爭交通事故之發生，並無過失，亦可認定。
    (5)被告甲○○辯稱其對損害之發生已盡相當之注意，尚無可
      採，依前述說明，其就系爭交通事故應負過失之損害賠償
      責任，應可認定。
  4.汽車、機車或其他非依軌道行駛之動力車輛，在使用中加損
    害於他人者，駕駛人應賠償因此所生之損害；受僱人因執行
    職務，不法侵害他人之權利者，由僱用人與行為人連帶負損
    害賠償責任，民法第191 條之2 、第188 條第1 項前段分別
    定有明文。被告甲○○因過失肇致系爭交通事故發生，對於
    原告所受損害，應負賠償責任，洵堪認定。又被告桂華公司
    係被告甲○○之僱用人，被告甲○○因執行職務不法侵害他
    人權利，被告桂華公司應與被告甲○○連帶負損害賠償責任
    ，亦堪認定。
  (二)原告因系爭交通事故受傷之範圍為何？原告現呈四肢癱瘓狀
    態與系爭交通事故有無因果關係？
    原告主張其因系爭交通事故受有背、肩、臀、左手、雙膝、
    右踝等多處擦傷之事實，已為被告所不爭執，此部分之事實
    ，應可認為真實。至於原告另主張其現呈四肢癱瘓狀態亦為
    系爭爭交通事故所致等情，被告否認之。經查：原告於系爭
    交通事故發生後，隨即至國軍高雄總醫院（下稱國軍醫院）
    就醫，嗣又前往高雄醫學大學附設中和紀念醫院（下稱高醫
    醫院）就診，雖為被告所不爭執。而原告目前因頸椎及脊髓
    損傷、四肢癱瘓，於高醫醫院腦神經外車長期追蹤治療，最
    近一次門診為96年12月7 日，原告現仍遺留四肢肌力2 分（
    滿分為5 分），無法自行坐立行動，日常生活完全需他人照
    護，終身無法工作，固亦有高醫醫院97年1 月15日高醫附行
    字第0970000164號函在卷可參（本院卷第60頁）。然經高雄
    高分院檢附原告於系爭道路交通事故發生前、後至高醫醫院
    、國軍醫院、惠德醫院、馬光中醫醫院、建安中醫診所、五
    甲中醫診所、同仁診所、天人診所等醫療院所就診之病歷、
    診斷證明書、MRI 、影像光碟片等資料，送請行政院衛生署
    醫事審議委員會鑑定，鑑定結果認「原告目前病況應係由於
    頸椎神經瘤壓迫頸脊髓所造成，其主要原因如下：(一)原告術
    前術後之頸椎核磁共振掃描，並無顯示任何外傷性頸椎病變
    ，(二)原告之神經功能缺損係漸近性，而非於外傷後立即引發
    」等情，此有行政院衛生署97年7 月15日衛署醫字第097020
    0215號書函影本1 份在卷可按（本院卷第193 至195 頁）。
    足認原告因系爭交通事故所受之傷害，僅止於背、肩、臀、
    左手、雙膝、右踝多處擦挫傷。至於原告目前受有頸椎及脊
    髓損傷，乃係由於原告自身頸椎神經瘤壓迫頸脊髓所造成，
    與系爭交通事故並無因果關係，應可認定。
  (三)原告各項損害賠償請求有無理由？其得請求之金額為何？
    不法侵害他人之身體或健康者，對於被害人因此喪失或減少
    勞動能力或增加生活上之需要時，應負損害賠償責任；不法
    侵害他人之身體、健康、名譽、自由、信用、隱私、貞操，
    或不法侵害其他人格法益而情節重大者，被害人雖非財產上
    之損害，亦得請求賠償相當之金額，民法第193 條第1 項、
    第195 條第1 項前段分別定有明文。被告應就原告所受各項
    損害連帶負損害賠償責任，已如前述。茲就原告請求項目是
    否准許，分述如後：
  (1)醫療費用：原告因系爭交通事故受傷之範圍僅止於背、肩、
    臀、左手、雙膝、右踝多處擦挫傷，其頸椎及脊髓損傷與系
    爭交通事故並無因果關係，已如前述，是以，原告僅得請求
    因擦挫傷部分所支出之醫療費用自明。觀之原告提出之國軍
    醫院、高醫醫院診斷證明書，原告係於系爭交通事故發生當
    日即97年2 月5 日經診斷有上述之擦挫傷，其嗣於同年月15
    日、同年3 月30日起分別前往國軍醫院、高醫醫院治療時所
    診斷之病名，均非上述之擦挫傷，則原告自94年2 月15日起
    分別致國軍醫院及高醫醫院就診所支出之醫療費用，自不得
    請求被告連帶賠償。本件原告請求自94年2 月15日起陸續至
    國軍醫院與高醫醫院就診所支出之醫療費用55,355元，固有
    醫療單據為憑，然此部分費用之支出，並非用以治療原告因
    系爭交通事故所致之傷害，故原告此部分請求，即屬無據。
  (2)增加生活上支出（購買輪椅、頸圈）：原告主張其因系爭交
    通事故受傷而購買輪椅、頸圈而支出4,098 元，雖有單據為
    憑。然原告因系爭交通事故受傷範圍僅有挫擦傷，應無購買
    輪椅、頸圈之必要，原告此部分請求，自不應准許。
  (3)喪失勞動能力：原告主張其因系爭交通事故受傷現呈四肢癱
    瘓狀態，已無法回復，受有喪失勞動能力之損害6,089,058
    元，惟原告目前受有頸椎及脊髓損傷、四肢癱瘓，乃由於原
    告自身頸椎神經瘤壓迫頸脊髓所造成，與系爭交通事故並無
    因果關係，已如前述。且原告因系爭交通事故所受之擦挫傷
    ，並無不能復原之情形，自無喪失勞動能力之情形，此部分
    請求，亦無理由。
  (4)精神慰撫金：原告因系爭交通事故受有背、肩、臀、左手、
    雙膝、右踝多處擦挫傷，已如前述。衡情，原告自會因其身
    體受有傷害而有精神上之痛苦，原告主張其因受傷而有非財
    產上損害，應有理由。按精神慰撫金之酌定，除原告所受之
    傷害程度外，尚應審酌兩造之身份地位、學識經歷、財產狀
    況及原告痛苦程度等節以定之。查原告係高職畢業，93、94
    年薪資所得分別為142,560 元、31,390元，名下有汽車1 輛
    ；被告甲○○係國小畢業、93至95年年所得分別為149,045
    元、305,325 元、121,250 元，名下有汽車1 輛，均為兩造
    所不爭執，並有稅務電子閘門財產所得調件明細表附卷可稽
    （本院卷第35 至45 頁），本院復斟酌原告因此事故受傷之
    情形，認原告主張之精神慰撫金應以100,000 元為適當，逾
    此範圍之請求尚屬無據。
  (5)按損害之發生或擴大，被害人與有過失者，法院得減輕賠償
    金額或免除之，民法第217 條第1 項定有明文，此項規定之
    目的，在謀求加害人與被害人間之公平，故在裁判上法院得
    以職權減輕或免除之，最高法院85年台上字第1756號判例可
    資參照。系爭交通事故之發生，原告並無過失，已如前述，
    自無須減輕被告之賠償責任，是以原告得請求之金額為100,
    000 元。
  (6)按保險人依強制汽車責任保險法規定所為之保險給付，視為
    被保險人損害賠償金額之一部分，被保險人受賠償請求時，
    得扣除之，強制汽車責任保險法第32條定有明文。又原告因
    本件車禍已受領強制保險理賠金1,500,511 元，有本院95年
    度保險字第70號和解筆錄可稽（本院卷第34頁），兩造對此
    亦不爭執。揆諸上開規定，原告已受領強制責任保險理賠金
    應自原告損害賠償請求扣除。而本件原告得請求之金額為10
    0,000 元，扣除上開理賠金後，已無餘額。是以，原告請求
    之金額，自無理由。
七、綜上，原告依據民法第184 條第1 項、第191 之2 條、第19
    3 條第1 項、第195 條第1 項請求損害賠償為無理由，應予
    駁回。原告之訴既經駁回，則其假執行之聲請，亦失所附麗
    ，併予駁回之。
八、原告聲請本院囑託高醫醫院就原告四肢癱瘓與系爭交通事故
    之因果關係為鑑定，並聲請傳訊證人部分，因前述行政院衛
    生署醫事審議委員會已就原告於本件車禍前及車禍後至高醫
    醫院、國軍醫院、惠德醫院、馬光中醫醫院、建安中醫診所
    、五甲中醫診所、同仁診所、天人診所等醫療院所就診之病
    歷、診斷證明書、MRI 、影像光碟片等資料，鑑定原告目前
    四肢癱瘓之病況之原因，自無再為鑑定及傳訊證人之必要。
    此外，兩造其餘攻擊防禦方法，均無礙前開認定及判決之結
    果，爰不一一論述，附此敘明。
九、據上論結，本件原告之訴為無理由，依民事訴訟法第78條之
    規定，判決如主文。
中    華    民    國    97    年    12    月    4     日
              民事第三庭    審判長法  官  朱玲瑤
                                  法  官  藍家慶
                                  法  官  陳宛榆
正本係照原本作成。
如不服本判決，應於送達後20日內，向本院提出上訴狀並表明上
訴理由，如於本判決宣示後送達前提起上訴者，應於判決送達後
10日內補提上訴理由書（須附繕本）。
中    華    民    國    97    年    12    月    4     日
                                  書記官  曹德英


司法院資訊處製作；財團法人民間司法改革基金會備份。
